臺灣臺北地方法院民事判決　　　　　　　　93年度醫字第31號
　　原　　　告　戊○○
　　訴訟代理人　張旭業律師
　　複　代理人　丁○○
　　　　　　　　溫祖明律師
　　　　　　　　楊珮君律師
　　被　　　告　財團法人長庚紀念醫院
　　法定代理人　乙○○
　　訴訟代理人　丙○○
　　複　代理人　甲○○
　　被　　　告　己○○
上列當事人間請求損害賠償事件，本院於中華民國96年3月14日
言詞辯論終結，判決如下：
    主      文
原告之訴駁回。
訴訟費用由原告負擔。
    事實及理由
一、本件原告起訴時主張依消費者保護法第七條規定請求被告財
    團法人長庚紀念醫院（下稱長庚醫院）賠償新臺幣（下同）
    100 萬元，嗣追加己○○為被告，及依侵權行為之法律關係
    請求，核屬訴之追加。長庚醫院雖不同意追加，惟原告追加
    之訴請求基礎事實為長庚醫院無足夠之值班醫師，且醫師延
    誤救治病患林阿發，仍與原訴相同，依民事訴訟法第二百五
    十五條第一項第二款規定，仍應准許。又被告己○○未於最
    後言詞辯論期日到場，核無民事訴訟法第三百八十六條各款
    所列情形，爰依原告之聲請，由其一造辯論而為判決。
二、原告主張：原告之父林阿發因胃痛於民國92年11月30日至長
    庚醫院就診，依病歷記載，林阿發於12月8 日已趨正常，轉
    入普通病房，嗣於12月9日晚上9時許因腹痛如絞，急請護士
    找醫師處理，因遍尋不著，於當晚9 時50分許，由護士依值
    班醫師己○○囑咐給予藥物，因病人疼痛未改善，於10時10
    分許再請醫師處理，竟被告知值班醫師僅處理緊急情況，並
    要求家屬於翌日由當科醫師解釋，直至10時15分，護理人員
    驚覺事態嚴重，立即由護士通知己○○，然因己○○在他處
    看診，遂另找鄭浩材醫師處理，待其到達已10時30分，不僅
    醫師珊珊來遲，且對病人態度惡劣。是從腹痛不適、家屬找
    醫師，到醫師前來病床處理，前後逾1 個小時，因醫師太晚
    前來及急救不當，致林阿發不幸過世。長庚醫院顯未依醫療
    法第五十九條規定，依其規模及業務需要，配置適當醫師人
    數值班，而違反該條保護他人之法律規定，且所提供之服務
    顯不符合當時科技或專業水準可合理期待之安全性，依消費
    者保護法第七條、民法第一百八十四條第二項之規定，均應
    負損害賠償責任。而己○○於12月9日晚上9時50分即知悉林
    阿發腹痛不適異常現象，僅以電話囑咐謢理人員給予藥物，
    拖延處理，直到10時30分總醫師前來時，病人已量不到血壓
    ，顯然延誤救治致病人死亡，依民法第一百八十四條規定，
    應負損害賠償責任，長庚醫院為其僱用人，亦應負連帶賠償
    責任。原告因林阿發死亡，精神倍感痛苦，爰依上開規定，
    請求被告給付非財產上之損害賠償100 萬元等語。並聲明：
    被告應連帶給付原告100 萬元，及自追加起訴狀繕本送達翌
    日即94年7月7日起至清償日止，按週年利率百分之五計算之
    利息。
三、被告長庚醫院則以林阿發年齡66歲，為Ｂ型肝炎帶原者，因
    Ｂ型肝炎急性發作，於92年11月26日急診、住院治療，同月
    30日因肝昏迷轉加護病房照謢，因肝昏迷發生於黃疸出現後
    二週內，合於猛暴性肝炎之診斷，治療期間病人並有消化性
    潰瘍合併出血情形，相關醫護人員均已盡力救治、照護，無
    疏失不當。惟因40歲以上猛暴性肝炎患者之死亡率達百分之
    百，病患雖經洗肝治療後意識恢復，不代表其猛暴性肝炎病
    情已受控制，患者預後極差，乃病情進展所致。且依醫療法
    第八十二條第二項規定，醫療機構及其醫事人員因執行業務
    致生損害於病人，以故意或過失為限，是醫療行為並無消費
    者保護法之適用等語置辯，並聲明：原告之訴駁回。
四、被告己○○未於最後言詞辯論期日到場，據其到場時辯稱：
    92年12月9 日晚上是謢士打電話跟伊說病人未解便，有腹脹
    不適的情形，當時伊正在其他病房看診處理，復因病人在前
    一天也有相同症狀，經過灌腸後情況即改善，伊乃在電話中
    根據護士所稱的情形指示為病人灌腸，觀察情形後再告訴伊
    。在10點15分左右護士打電話說病人有腹部絞痛的情形，當
    時伊正在處理剛由急診處轉送至病房之病患，問診即將結束
    ，乃跟護士說問診完畢立刻過去處理。嗣護士就直接通知住
    院總醫師鄭浩材，伊在問診完畢到場時，鄭醫師已經在那裡
    ，並且明確指示病人要做超音波、心電圖等相關處理，伊接
    手作心電圖，心電圖看起來沒有太大的問題，伊施作鼻胃管
    看有無異狀，並依鄭醫師指示替病人灌生理食鹽水，為瞭解
    病人體內水份是否足夠以及是否需要升壓藥，伊又做中央靜
    脈導管，但是林阿發的血壓越來越低，一度呼吸停止，但還
    有脈搏，故插氣管內管，並給予呼吸器送加護病房，伊無疏
    失。長庚醫院現場的值班醫師有一個住院醫師，有時還有一
    個實習醫師，在值班醫師之上，有住院總醫師及主治醫師，
    住院總醫師在醫院待命，主治醫師則是隨時待命，通常不在
    醫院內等語，並聲明：(一)駁回原告之訴及假執行之聲請。(二)
    如受不利之判決，願供擔保請准宣告假執行。
五、查病人林阿發係27年4 月26日出生，患有Ｂ型肝炎，於92年
    11月26日因Ｂ型肝炎急性發作，至長庚醫院林口分院急診、
    住院治療，於同月30日因上消化道潰瘍出血合併肝昏迷，轉
    入加護病房照謢，12月8 日因病況較穩定轉出加護病房。12
    月9日晚上9時50分左右，病人主述腹脹不適，值班醫師己○
    ○囑咐給予灌腸，10時10分許病人有解棕褐色軟糊便，10時
    15分許病人出現腹絞痛，全身冰冷冒汗，10時30分鄭浩材醫
    師診視病人，發現血壓量不到，立即給予氧氣、靜脈輸液。
    嗣己○○接續鄭醫師作心電圖檢查等必要的檢查與治療，並
    轉送加護病房救治，經急救無效後，於12月10日死亡等事實
    ，有死亡證明書、病歷（見臺灣板橋地方法院93年重調字第
    125號卷第7至20頁）及本院卷外放全份病歷可稽，並為兩造
    所不爭執，堪信此部分事實為真實。原告主張己○○未直接
    看診，依照前一日之護理紀錄開予同樣之灌腸藥，不符合醫
    療常規，且自林阿發主訴腹痛時間為92年12月9日晚上9時50
    分，直至同日10時30分方有醫師前來診治，己○○顯有延誤
    醫治之過失，並致林阿發死亡結果，己○○與長庚醫院應連
    帶負侵權行為損害賠償責任。另長庚醫院未依醫療法第五十
    九條規定，依其規模及業務需要，配置適當醫師人數值班，
    而違反該條保護他人之法律規定，且所提供之服務顯不符合
    當時科技或專業水準可合理期待之安全性，依消費者保護法
    第七條、民法第一百八十四條第二項之規定，亦應負損害賠
    償責任等情，則為被告所否認，並以前開情詞置辯。是以本
    件應予審究之爭點厥為：己○○處置有無違反醫療常規；有
    無延誤救治林阿發之疏失，致林阿發死亡，而應負侵權行為
    損害賠償責任？長庚醫院有無未配置適當醫師人數值班而違
    反醫療法第五十九條規定，致林阿發死亡，應負民法第一百
    八十四條第二項規定之損害賠償責任？醫療行為有無消費者
    保護法之適用，長庚醫院是否應依同法第七條規定負損害賠
    償責任？茲分述如後。
六、本件林阿發係於92年12月9日晚上9時50分許主訴腹脹不適，
    由護士電話告知值班醫師己○○，因己○○適正處理他病患
    ，乃未親自診察，且因林阿發於前日亦有相同症狀，經過灌
    腸後情況即改善，己○○乃依護士告知病況，給予灌腸之醫
    囑。當晚10時10分許林阿發解便，10時15分林阿發腹部絞痛
    ，全身冰冷冒汗，護士立即通知己○○，復因己○○正處理
    急診之病患，護士乃通知值班總醫師鄭浩材前去處理，己○
    ○於處理他病患完畢後，即於10時30分趕來接續鄭浩材醫師
    處理，有病歷內之護理紀錄可稽。而在10時15分護士通知己
    ○○診治林阿發時，因己○○處理急診病患不克前往，護士
    隨即通知值班總醫師鄭浩材處理，鄭醫師到場後立即予以初
    步理學檢查，發現病人突發血壓量不到，在確認當時病人有
    其他生命徵象，心跳為60次/分，脈博為24次/分，意識清醒
    ，立即予以輸液、氧氣，嗣己○○趕來接續鄭醫師處理，即
    檢查血糖及心電圖監測，以排除心肺問題，並立即準備鼻胃
    管及中央靜脈導管，進行超音波檢查，以排除腹水感染及其
    他超音波可檢查出的問題等情，亦有病歷可稽。則從林阿發
    9 時50分許腹脹不適起，10時15分腹絞痛，10時30分己○○
    到病房處理為止，40分鐘內難認長庚醫院護理人員、鄭浩材
    醫師、己○○未注意林阿發之病程發展，對於林阿發之上開
    救治應符合醫療常規，且無延誤醫療之情。行政院衛生署醫
    事審議委員會亦認定己○○未親自診察，在護士告知病人狀
    況後，給予灌腸之醫囑，並於10時30分接續鄭浩材醫師診治
    ，符合醫療常規，此過程中亦無延誤醫療之情，有行政院衛
    生署96年1月19日衛署醫字第0960204433 號函暨所附上開委
    員會鑑定書（見本院卷第二卷第9 頁）可憑。又林阿發疑因
    出血休克而死亡，與己○○之醫療行為並無因果關係，亦有
    上開鑑定書可按。是則己○○就林阿發之診治並無醫療疏失
    ，林阿發死亡亦與己○○之診治無因果關係，自無侵權行為
    可言，原告依民法第一百八十四條、第一百八十八條規定，
    請求己○○、長庚醫院連帶賠償損害，尚非有據。
七、次按違反保護他人之法律，致生損害於他人者，負賠償責任
    。但能證明其行為無過失者，不在此限，民法第一百八十四
    條第二項定有明文。次按醫院於診療時間外，應依其規模及
    業務需要，指派適當人數之醫師值班，以照顧住院及急診病
    人，醫療法第五十九條亦定有明文。該條規定在規範醫院提
    供適當值班醫師照顧住院及急診病人，應屬保護他人之法律
    。惟查長庚醫院現場的值班醫師有一住院醫師，有時還有一
    個實習醫師，在值班醫師之上，有住院總醫師及主治醫師，
    住院總醫師在醫院內待命，主治醫師則是隨時待命，通常不
    在醫院內等情，已據己○○陳明，並為原告所不爭執。而本
    件林阿發主訴腹脹不適、解棕褐色便、腹絞痛及冒冷汗各情
    時，均由護士立即通知己○○，於己○○處理他病患時，護
    士即通知總醫師鄭浩材先行處理，於己○○處理他病患完畢
    時，隨即接續鄭醫師處理，並無延誤醫療情事，業如前述，
    自難認長庚醫院有設置不足之值班醫師。而原告復未能證明
    長庚醫院應置多少值班醫師方為適當，其主張長庚醫院配置
    不足值班醫師，違反醫療法第五十九條規定，應屬推測之詞
    ，即無足取。從而，原告主張長庚醫院依民法第一百八十四
    條第二項之規定應負侵權行為損害賠償責任，亦非可取。
八、醫療行為無消費者保護法之適用，原告主張長庚醫院應依消
    費者保護法第七條規定負損害賠償責任，尚不足取：
  (一)依消費者保護法第七條雖規定：「從事設計、生產、製造商
    品或提供服務之企業經營者應確保其提供之商品或服務，無
    安全或衛生上之危險。商品或服務具有危害消費者生命、身
    體、健康、財產之可能者，應於明顯處為警告標示及緊急處
    理危險之方法。企業經營者違反前二項規定，致生損害於消
    費者或第三人時，應負連帶賠償責任。但企業經營者能證明
    其無過失者，法院得減輕其賠償責任。」，惟消費者保護法
    及其施行細則就所規範之服務意義為何，並無明確定義，故
    就何謂消費性服務為一般性之定義，有其困難，無從僅以文
    義解釋判斷醫療行為有無消費者保護法之適用，而應分別各
    個法律行為之性質，而為合目的性之解釋。
  (二)按消費者保護法第一條第一項規定：「為保護消費者權益，
    促進國民消費生活安全，提昇國民消費生活品質，特制定本
    法。」，此為消費者保護法就該法之立法目的所為之明文規
    定，是為法律條文之解釋時，即應以此明定之立法目的為其
    解釋之範圍。在消費者保護法中之商品無過失責任制度，由
    於消費者無論如何提高注意程度，也無法有效防止損害之發
    生，是藉由無過失責任制度之適用，迫使製造商擔負較重之
    責任，換言之，製造商在出售危險商品時，會將其所可能賠
    償之成本計入售價之中，亦即將使產品危險的訊息導入產品
    價格之內，帶有分擔危險之觀念在內。但就醫療行為，其醫
    療過程充滿危險性，治療結果充滿不確定性，醫師係以專業
    知識，就病患之病情及身體狀況等綜合考量，選擇最適宜之
    醫療方式進行醫療，若將無過失責任適用於醫療行為，醫師
    為降低危險行為量，將可能專以副作用之多寡與輕重，作為
    其選擇醫療方式之惟一或最重要之因素；但為治癒病患起見
    ，有時醫師仍得選擇危險性較高之手術，設若對醫療行為課
    以無過失責任，醫師為降低危險行為量，將傾向選擇較不具
    危險之藥物控制，而捨棄對某些病患較為適宜之手術，此一
    情形自不能達成消費者保護法第1條第1項之立法目的甚明。
    另相較於種類及特性可能無限之消費商品，現代醫療行為就
    特定疾病之可能治療方式，其實相當有限，若藥物控制方式
    所存在之危險性，經評估仍然高於醫師所能承受者，而醫師
    無從選擇其他醫療方式時；或改用較不適宜但危險較小之醫
    療行為可能被認為有過失時，醫師將不免選擇降低危險行為
    量至其所能承受之程度，換言之，基於自保之正常心理，醫
    師將選擇性的對某些病患以各種手段不予治療且此選擇勢將
    先行排除社會上之弱者，而此類病患又恰為最須醫療保護者
    。此種選擇病患傾向之出現，即為「防禦性醫療」中最重要
    的類型，同樣不能達成消費者保護法第1條第1項所明定之立
    法目的。而醫師採取「防禦性醫療措施」，一般醫師為免於
    訴訟之煩，寧可採取任何消極的、安全的醫療措施，以爭取
    「百分之百」之安全，更盡其所能，採取防禦性醫療，以避
    免一時疏忽，因未使用全部可能之醫療方法，藉以免除無過
    失責任。醫療手段之採取，不再係為救治病人之生命及健康
    ，而在於保護醫療人員安全，過度採取醫療措施，將剝奪其
    他真正需要醫療服務病人之治療機會，延誤救治之時機，增
    加無謂醫療資源之浪費，誠非病患與社會之福。準此，醫療
    行為適用消費者保護法無過失責任制度，反而不能達成消費
    者保護法第一條所明定之立法目的。應以目的性限縮解釋之
    方式，將醫療行為排除於消費者保護法適用之範圍之列。
  (三)再按醫療業務之施行，應善盡醫療上必要之注意。醫療機構
    及其醫事人員因執行業務致生損害於病人，以故意或過失為
    限，負損害賠償責任，醫療法第八十二條亦定有明文。醫療
    法既明訂醫事行為之損害賠償責任，採取過失責任主義，顯
    與消費者保護法規範之無過失責任體系不同，亦可佐明醫療
    行為並不適用於消費者保護法。
  (四)醫療行為既排除消費者保護法之適用，是原告主張依消費者
    保護法第七條規定，長庚醫院應負損害賠償責任等語，洵非
    可取。
九、綜上所述，原告主張己○○延誤救治林阿發，致林阿發死亡
    ，長庚醫院未置適當之值班醫師，違反醫療法第五十九條規
    定等情均非可採，被告抗辯應足採信。從而，原告依侵權行
    為之法律關係、消費者保護法第七條之規定，請求被告連帶
    賠償100 萬元及自94年7月7日起至清償日止，按年息百分之
    五計算之利息，尚非有據，不應准許，應予駁回。
十、本件長庚醫院無未置適當人數之值班醫師值班，己○○亦無
    延誤救治病人林阿發之事實已臻明確，原告聲請訊問證人即
    林阿發之女林雪惠、護士廖雅霖、醫師鄭浩材以證明林阿發
    急救過程，核無必要。又兩造其餘攻擊、防禦方法及所為之
    立證，經本院逐一審酌，認與判決之結果不生影響，不再一
    一論述，併予敘明。
據上論結，本件原告之訴為無理由，依民事訴訟法第三百八十五
條第一項前段、第七十八條，判決如主文。
中　　華　　民　　國　　96　　年　　3 　　月　　28　　日
                  民事第四庭    法  官    林麗玲
以上正本係照原本作成
如對本判決上訴，須於判決送達後20日內向本院提出上訴狀
中　　華　　民　　國　　96　　年　　3 　　月　　28　　日
                                書記官    林蓮女
